【裁判字號】    97,易,993
【裁判日期】    970711
【裁判案由】    妨害名譽
【裁判全文】
臺灣臺中地方法院刑事判決               97年度易字第993號
公  訴  人  臺灣臺中地方法院檢察署檢察官
被      告  乙○○
上列被告因妨害名譽案件，經檢察官提起公訴（九十六年度偵字
第一九一○六號），本院判決如下：
    主    文
乙○○公然侮辱人，處拘役肆拾日，如易科罰金，以新臺幣壹仟
元折算壹日。
    犯罪事實
一、乙○○與甲○○均係臺中市○○區○○路四段上「生活藝境
    大樓」住戶，雙方前因甲○○臺中市○○區○○路四段二一
    九號住處前方二公尺深平台所有權歸屬發生爭執，而心生嫌
    隙。乙○○竟基於公然侮辱之犯意，於九十七年七月十七日
    下午二時許，在不特定人得以共見共聞之臺中市○○區○○
    路四段二○三號「生活藝境大樓」管理室內，當著前來處理
    之員警對甲○○辱罵：「她是不是在招搖撞騙」、「她在法
    庭上滿口胡言」、「他們可以這麼惡霸的佔著土地」之足以
    貶抑甲○○人格、名譽之言語，而公然侮辱甲○○。
二、案經甲○○訴由臺中市警察局第五分局報請臺灣臺中地方法
    院檢察署檢察官偵查起訴。
    理    由
一、訊據被告乙○○固坦承有於上揭時、地對甲○○陳述：「她
    是不是在招搖撞騙」、「她在法庭上滿口胡言」、「他們可
    以這麼惡霸的佔著土地」等言詞，惟矢口否認有何公然侮辱
    之犯行，辯稱：伊只是合法質疑告訴人甲○○，並不是說告
    訴人招搖撞騙，告訴人遷入本社區後，做出不合法行為，伊
    依憲法有言論自由，並沒有侮辱告訴人，且所說可受公評云
    云。然查：
  (一)告訴人於本院審理時以證人身分證稱：九十七年七月十七日
    下午一點三十分許，被告到伊幼稚園外面，用力拍打大門玻
    璃一直按電鈴，並且叫伊的名字，說「甲○○妳出來，妳佔
    用道路，出來說清楚」，被告在外面叫了大約十分鐘，造成
    小朋友及老師恐慌，老師就報案，伊出來後，被告就叫伊到
    管理室，當時警察已經來了，被告當著警察、來往住戶、老
    師的面，說伊招搖撞騙、滿口胡言、霸佔道路，警察在那邊
    ，被告還是一直罵等語（參見本院卷第四四頁），且本院依
    職權於審理時當庭勘驗告訴人於九十七年一月八日在偵查中
    提出之錄音帶，其內被告確有陳述：「她是不是在招搖撞騙
    」、「她在法庭上滿口胡言」、「他們可以這麼惡霸的佔著
    土地」等言詞，有勘驗筆錄在卷可憑（參見本院卷第四五頁
    背面至四六頁背面），堪信被告此部分自白為真。
  (二)被告雖辯稱：伊是合理質疑，受言論自由保障云云，然司法
    院大法官會議釋字第五○九號解釋認為：「言論自由為人民
    之基本權利，憲法第十一條有明文保障，國家應給予最大限
    度之維護，俾其實現自我、溝通意見、追求真理及監督各種
    政治或社會活動之功能得以發揮。惟為兼顧對個人名譽、隱
    私及公共利益之保護，法律尚非不得對言論自由依其傳播方
    式為合理之限制。」，故而刑法設有妨害名譽罪章保護被害
    人之名譽，惟亦定有阻卻違法之規定，藉以調和公益與被害
    人之權利，近年實務並採所謂之真實惡意原則以為判斷，亦
    即在考量受評論者之身分、地位、與公益相關程度、所評論
    內容之真偽或依據，評論者之用意等情，以在面臨上開權利
    衝突時求得最大之利益，然其所保障者，仍以善意且適當之
    言論為限。查被告與告訴人二人之爭，在於告訴人住處前方
    二公尺深之平台（下稱系爭平台）所有權歸屬，然臺中市政
    府就此問題早於九十六年五月二十五日向生活藝境管理委員
    會表示「本案北屯區○○路○段二一九號門前二公尺深之平
    台，依上開規定為陽臺，而依地政事務所之登記一般均登記
    為與其直接相連之戶之所有權（如貴大廈青島路四段二一七
    號、二一七之一號其前面二公尺深之平台所有權係屬該戶）
    」，此有臺中市政府九十六年五月二十五日府都管字第○九
    六○一一五一五六號函文在卷可參（參見偵查卷第一八頁）
    ，且為被告所明知，因系爭平台與告訴人住處相連，則告訴
    人主張系爭平台為其所有尚非無據，縱告訴人當時尚未向地
    政機關辦理登記，亦僅係程序補正之問題，實難以「招搖撞
    騙」、「滿口胡言」、「惡霸」去評論告訴人；又依本院勘
    驗筆錄之內容觀之，被告當時並未中性、客觀、具體地敘述
    與告訴人爭議事實之始末經過，而僅是其主觀、情緒性的評
    價，實非要與告訴人理性討論系爭平台所有權歸屬問題，並
    不帶有公益色彩；另被告當時陳述：「她口口聲聲說那是她
    的地，請她拿出權狀來，她又拿不出來，她是不是在招搖撞
    騙」，雖在「招搖撞騙」前加上「是不是」三字，然觀其前
    後語意，被告實係指摘告訴人拿不出權狀就是招搖撞騙，而
    帶有貶抑告訴人人格、名譽之意；再者，被告前揭言詞，並
    未具體指摘告訴人何時、地「招搖撞騙」、「滿口胡言」之
    內容、如何之「惡霸」佔著土地，既無具體事實之描述，即
    無所謂事實真偽之問題，而與真實惡意原則適用之基礎不同
    ，且亦無從使見聞被告言詞之不特定多數人得以藉由前揭言
    詞之描述，各自形成主觀之價值判斷，可認前揭言詞係足以
    貶抑告訴人人格及名譽；況被告前揭言詞內容，縱屬意見之
    發表，然以非理性謾罵之公然侮辱方式為之，顯非善意且適
    當之言論，亦無阻卻違法之可言。
  (三)按刑法上之公然侮辱罪，係指侮辱他人，且該侮辱行為係公
    然為之始可成立。所謂公然，係指不特定多數人得以共見共
    聞之狀態，不以實際上果已共見共聞為必要，但必在事實上
    有不特定人或多數人得以共見共聞之狀況。查「生活藝境大
    樓」管理室本質為住戶全體或得以進入該社區之人隨時可能
    選擇使用之處，即屬隨時可能有不特定人或多數人增加之地
    方，應屬不特定人或多數人得共聞共見之場所無訛，且係在
    不特定人或多數人得以共聞共見之狀態。被告在此不特定多
    數人得以共聞共見之場所，對告訴人辱罵：「她是不是在招
    搖撞騙」、「她在法庭上滿口胡言」、「他們可以這麼惡霸
    的佔著土地」，且告訴人身為托兒所負責人（參見本院卷第
    四四頁背面），「招搖撞騙」、「滿口胡言」、「惡霸」實
    具有貶抑告訴人人格及名譽之意，足以影響社會大眾對告訴
    人之觀感，是被告所為已妨礙告訴人之名譽，當可認定。
  (四)按刑法第三百十條誹謗罪之成立，必須意圖散布於眾，而指
    摘或傳述足以毀損他人名譽之具體事實，尚僅抽象的公然為
    謾罵或嘲弄，並未指摘具體事實，則屬刑法第三百零九條第
    一項公然侮辱罪範疇（最高法院八十六年度台上字第六九二
    ○號判決意旨參照）。查被告前揭言詞，並未具體指摘告訴
    人何時、地「招搖撞騙」、「滿口胡言」之內容、如何之「
    惡霸」佔著土地，故僅係抽象謾罵，核與誹謗罪須指摘具體
    事實不符，告訴人認應成立誹謗罪云云，尚有誤會。
  (五)綜上所述，被告辯稱：依言論自由要告訴人說明，要討個公
    道，並沒有要侮辱告訴人云云，不足採信。本案事證明確，
    被告犯行洵堪認定，應依法論科。
二、被告以抽象地謾罵之方式，在不特定多數人得共見共聞之場
    所，對告訴人予以侮辱，核其所為，係犯刑法第三百零九條
    第一項之公然侮辱罪。爰審酌被告未思審慎尋求適切方式解
    決雙方爭議、糾紛，貿然以前述言詞貶損告訴人之人格及名
    譽，已對告訴人造成相當之損害，且被告前曾於九十六年四
    月十三日對告訴人辱罵：「混帳東西，你們幼稚園太過份了
    」、「你他媽的解釋一下」、「霸佔公共用地、前科累累」
    等語，業經本院以九十六年度簡字第一○一三號判決處以拘
    役三十日，如易科罰金，以新臺幣一千元折算一日，減為拘
    役十五日，如易科罰金，以新臺幣一千元折算一日確定後，
    猶不知謹言慎行，再度對告訴人為本件公然侮辱犯行，足認
    前次科刑未能始被告產生惕勵之心，暨其智識、素行、犯罪
    動機、手段、犯罪所生危害，及其犯後否認犯行，態度欠佳
    等一切情況，量處如主文所示之刑，並諭知易科罰金之折算
    標準，以示懲儆。
據上論斷，應依刑事訴訟法第二百九十九條第一項前段，刑法第
三百零九條第一項、第四十一條第一項前段，刑法施行法第一條
之一第一項、第二項前段，判決如主文。
中    華    民    國    97    年    7     月    11    日
                  刑事第十三庭    法  官  黃裕仁
上正本證明與原本無異。
如不服本判決，應於收受送達後十日內向本院提出上訴書狀（應
敘述具體理由並附繕本）。
上訴書狀如未敘述理由，應於上訴期間屆滿後二十日內補提理由
書於本院。
                                  書記官  王嘉仁
中    華    民    國    97    年    7     月    11    日
附錄論罪科刑法條
刑法第三百零九條
公然侮辱人者，處拘役或三百元以下罰金。
以強暴犯前項之罪者，處一年以下有期徒刑、拘役或五百元以下
罰金。


司法院資訊處製作；財團法人民間司法改革基金會備份。
